臺灣高等法院刑事判決
109年度上易字第1966號
上  訴  人  
即  被  告  林緯謙



上列上訴人即被告因違反毒品危害防制條例案件，不服臺灣臺北
地方法院109年度易字第753號，中華民國109年9月8日第一審判
決（聲請簡易判決處刑案號：臺灣臺北地方檢察署109年度毒偵
字第2318號），提起上訴，本院判決如下：
    主  文
上訴駁回。
    理  由
一、按被告之上訴，以受不利益之裁判，為求自己利益起見，請
    求救濟者方得為之。若原判決並無不利，自不得上訴。至於
    判決是否有利被告，應依個案情形，以客觀之觀察判斷之，
    而不能單憑判決主文所載，或被告主觀上之意思加以審視。
    被告以不服第一審有罪判決（包括科刑判決與免刑判決）為
    由提起第二審上訴者，其具有上訴利益，固不待言，但第一
    審以起訴之程序違背規定或欠缺訴追條件（刑事訴訟法第30
    3條第1款、第3款）為公訴不受理判決者，案件即回復為未
    起訴前之狀態，客觀上難認有何法律上不利益（最高法院87
    年度台上字第651號、89年度台上字第3752號判決意旨參照
    ），被告自無以實體上理由，請求另為實體判決甚至無罪判
    決之權利；況依判決之種類，其對被告最不利至最有利之次
    序為：科刑、免刑、管轄錯誤、不受理、免訴、無罪之判決
    ，參以形式判決之立法政策上目的，即在使被告早日脫離審
    判程序，於要件符合之時，自應較實體判決優先適用，是除
    第一審判決對於起訴程序違背規定或訴追條件欠缺之判斷有
    誤者外，被告對經第一審為公訴不受理判決之案件提起第二
    審上訴，請求為實體判決者，核屬法律上不應准許之上訴。
    另原審法院認為上訴不合法律上之程式或法律上不應准許或
    其上訴權已經喪失者，應以裁定駁回之；第二審法院認為上
    訴有第362條前段之情形者，應以判決駁回之，刑事訴訟法
    第362條前段、第367條前段亦分別定有明定。
二、上訴意旨略以：上訴人即被告甲○○（下稱被告）於民國109
    年6月3日犯施用第二級毒品罪，依刑法第2條第1項規定，應
    適用109年7月15日修正生效前之毒品危害防制條例規定，請
    求法院審酌其於另案為警緝獲後，主動坦承本案施用第二級
    毒品犯行，符合刑法第62條自首而得減輕其刑之要件，依檢
    察官之聲請，逕以簡易判決處刑並從輕量刑云云。
三、經查：
（一）查被告行為後，毒品危害防制條例第20條第3 項、第23條
      第2 項及第24條於109 年1 月15日修正，除第24條施行日
      期由行政院另定外，其餘均在同年7 月15日施行生效。其
      中毒品危害防制條例第20條第3項、第23條第2項分別修正
      為「依前項規定為觀察、勒戒或強制戒治執行完畢釋放後
      ，『3年後』再犯第10條之罪者，適用前2項之規定」、「觀
      察、勒戒或強制戒治執行完畢釋放後，『3年內』再犯第10
      條之罪者，檢察官或少年法院（地方法院少年法庭）應依
      法追訴或裁定交付審理」。觀諸毒品危害防制條例第20條
      第3項、第23條第2項之修法理由略以：施用毒品者具「病
      患性犯人」之特質，並參諸世界各國之醫療經驗及醫學界
      之共識，咸認施用毒品成癮者，其心癮甚難戒除，如觀察
      、勒戒或強制戒治執行完畢釋放後，3年後始再有施用第
      一級、第二級毒品之行為者，足見其有戒除毒癮之可能，
      宜再採以觀察、勒戒方式戒除其身癮及以強制戒治方式戒
      除其心癮之措施，為能放寬觀察、勒戒或強制戒治制度之
      適用時機，以協助施用者戒除毒癮，爰修正第20條第3項
      、第23條第3項等語。可知本次修法對於施用毒品者，認
      具有病患性犯人性質，對初犯採觀察、勒戒或強制戒治等
      治療方式以戒除其身癮及心癮，並放寬施以觀察勒戒或強
      制戒治之適用時機，倘前述觀察、勒戒或強制戒治後「3
      年後再犯」，顯見前所實施治療方式已足以遮斷其施用毒
      品之癮，為期自新，應裁定觀察勒戒，以協助施用者徹底
      戒除毒癮。但對於第3次（或第3次以上）再度施用毒品之
      時間，距最近1次觀察、勒戒或強制戒治執行完畢釋放後
      已逾3年者，應適用同條例第20條第3項，抑或同條例第23
      條第2項規定處理，法律並未明確規定，惟基於罪刑法定
      之明確性原則、法條之文義解釋，參諸觀察、勒戒等治療
      處置乃結合醫師、觀護人、社工心理諮商等不同領域之專
      業人員參與之保安處分措施，其目的無非希望施用毒品者
      能戒斷毒癮，改變其病態行為，在憲法保障人身自由、生
      存權、健康權等基本人權之規範下，由國家在資源許可的
      範圍內，善盡維護國民身心健康的最低限度保護義務，且
      最高法院已明示該院95年度第7次及97年度第5次刑事庭會
      議決議，不再供參考（見最高法院109年8月11日第3次刑
      事庭會議決議及多數見解），應認第3犯（或第3犯以上）
      如距最近1次觀察、勒戒或強制戒治執行完畢釋放後已逾3
      年，足認前開治療療程已收初步實效，應重啟處遇程序，
      再予觀察、勒戒或強制戒治之機會（最高法院109年度台
      上字第3240號、第4105號判決意旨參照）。　
（二）另依增訂毒品危害防制條例第35條之1 第1 款、第2 款之
      規定「偵查中之案件，由檢察官依修正後規定處理；審判
      中之案件，由法院依據修正後規定處理」，亦即檢察官就
      偵查中、法院就審判中之施用毒品案件，均應依上揭修正
      後規定處理。是檢察官對第3犯（或第3犯以上）施用毒品
      者發動偵查時，如該次施用毒品時間距最近1次觀察、勒
      戒或強制戒治執行完畢釋放後已逾3年，檢察官即應依修
      正後毒品危害防制條例第20條第3項、第23條第2項規定，
      向法院聲請裁定觀察、勒戒，倘未先送勒戒處所觀察、勒
      戒，而逕行起訴，其起訴之程序違背規定，自應諭知不受
      理之判決（最高法院88年度台非字第146號判決意旨參照
      ）。
（三）本件被告前因施用毒品案件，經原審法院以104年度毒聲
      字第521號裁定令入勒戒處所施以觀察、勒戒，於105年2
      月22日入所接受觀察、勒戒，因無繼續施用傾向，於同年
      3月29日釋放出所，由臺灣臺北地方檢察署檢察官以104年
      度毒偵字第3261號為不起訴處分，有本院被告前案紀錄表
      在卷可稽（見本院卷第27頁、第33頁）；而本件檢察官聲
      請簡易判決處刑認被告涉犯施用第二級毒品罪之時點係「
      109年6月3日23時許」，此為被告於警詢、偵訊時供認不
      諱（見毒偵卷第8頁、第52頁），距其最近1次犯施用毒品
      經依法觀察、勒戒執行完畢釋放之「105年3月29日」，期
      間已逾3年，揆諸前揭說明，自應依修正後之毒品危害防
      制條例第20條第3項規定，再給予被告適用「觀察、勒戒
      」之機會，使其得以治療之方式代替刑罰。又本案係於10
      9 年7 月15日新法施行後之109年7月30日經檢察官聲請簡
      易判決處刑、同年8 月13日始繫屬原審法院，此有原審法
      院收文戳、109年度毒偵字第2318號聲請簡易判決處刑書
      在卷可憑（見原審109年度簡字第2106號卷第4頁至第5頁
      反面），揆諸前開說明，檢察官偵查中，原應依毒品危害
      防制條例第35條之1 第1 款、修正後毒品危害防制條例第
      20條第1 項、第3 項規定，聲請法院裁定令被告入勒戒處
      所施以觀察、勒戒，卻誤向原審法院聲請簡易判決處刑，
      其起訴（聲請簡易判決處刑）顯然違背規定，原審依法改
      以通常訴訟程序而為公訴不受理之程序判決，並無不當或
      違法之處。
（四）被告提起上訴，請求以簡易判決判處罪刑並從輕量刑云云
      ，惟原審判決係諭知本案公訴不受理，並未判處罪刑，對
      被告而言，顯較有罪之科刑判決更為有利，況被告提起上
      訴，亦非請求為免訴或無罪之判決，揆諸上開說明，自與
      上訴制度係以受不利益之裁判，為求自己利益起見請求救
      濟而設之本旨不合，客觀上難認被告上訴有法律上利益。
      是本件被告之上訴不合法律上程式，且無從命補正，應予
      駁回，並不經言詞辯論為之。
四、據上論斷，應依刑事訴訟法第367條前段、第372條，判決如
    主文。
中　　華　　民　　國　　109 　年　　10　　月　　30　　日
                  刑事第十八庭  審判長法　官  何俏美
                                      法　官  黃紹紘
                                      法　官  葉乃瑋
以上正本證明與原本無異。
不得上訴。
                                      書記官  賴又瑄
中　　華　　民　　國　　109 　年　　10　　月　　30　　日